臺灣臺南地方法院刑事判決　　　　　　　　　　　　　九十二年度自緝字第三八號
　　自　訴　人　乙○○○○有限公司　設臺南市○區○○街九六號
　　代　表　人　甲　○　○
　　被　　　告　丙　○　○
右列被告因違反動產擔保交易法案件，經自訴人提起自訴，本院判決如左：
    主  文
丙○○無罪。
    理  由
一、自訴意旨略以：被告丙○○於民國九十二年一月二十四日，以新臺幣（下同）三
    萬八千元之價格，向自訴人乙○○○○有限公司（以下簡稱喜美士公司）購買Ｑ
    ＭＸ八○八鑽錶一只，雙方並簽訂附條件買賣契約書，約定第一期繳款日為九十
    二年二月三日，每期需繳七千六百元，迄今被告經自訴人多次催繳，均未支付分
    文，並將標的物遷移，因認被告涉犯動產擔保交易法第三十八條之罪嫌云云。
二、按犯罪事實應依證據認定之，無證據不得認定其犯罪事實；又不能證明被告犯罪
    者，應諭知無罪之判決，刑事訴訟法第一百五十四條第二項及第三百零一條第一
    項分別定有明文。次按動產擔保交易法第三十八條之罪所處罰之對象，乃是不法
    處分標的物之債務人，固為附條件買賣契約上所列示之債務人，然動產擔保交易
    法所規範者，係實質上為動產擔保交易之債權人與債務人有為該附條件之買賣為
    其本質，換言之，若僅形式上為該附條件買賣契約之訂立，其目的則與一般款項
    借貸無異者，仍非動產擔保交易法立法所規範之對象，進而，如此情況即非該法
    第三十八條處罰之範疇。又動產擔保交易法第三十八條規定，係以動產擔保交易
    之債務人意圖不法之利益，將動產擔保交易之標的物遷移、出賣、出質、移轉、
    抵押或為其他處分為構成要件，如動產擔保交易之債務人，主觀上並無獲取不法
    利益之意圖，或客觀上無遷移、出賣、出質、移轉、抵押或其他處分動產擔保標
    的物之事實，自不得以該罪相繩。
三、自訴人認被告涉犯前開犯行，無非以被告簽立之喜美士Ｋ金錶申購書暨品質保證
    書、附條件買賣契約書、本票各一件、自訴人公司執照、營利事業登記證及經濟
    部工業局函送之動產擔保交易（附條件買賣）登記證明書、動產擔保交易登記標
    的物明細表（以上均影本，見本院自字卷第四至九頁、第二一至二七頁及本院自
    緝卷第五五頁）等，為其主要論據。訊之被告丙○○固坦承有簽立上開喜美士Ｋ
    金錶申購書暨品質保證書、附條件買賣契約書一節，惟堅決否認有何違反動產擔
    保交易法之犯行，辯稱：伊係以買鑽錶名義轉現金，實際上是借款，並非買鑽錶
    ，伊僅借款八千五百元，卻要還三萬多元，實不合理等語。
四、經查：
  (一)被告供稱：「我因過年缺錢，看到中華日報登載鑽錶可以轉現金，就依報載聯絡
    方式，與甲○○（即自訴代表人）接洽，甲○○知道我只是要借錢，沒有買錶之
    意，就跟我說要簽立動產擔保契約書，可以實拿八千五百元，並親自帶我到臺南
    市○○○路一家中古汽車買賣行，拿一只鑽錶給我看一下，就直接將該只鑽錶交
    給該車行一名不詳姓名之成年男子，該名不詳姓名成年男子就給我一萬元，實際
    上我是借款，沒有要買鑽錶」等詞（見本院自緝卷第二○、五一至五二頁），足
    見被告雖有簽發上開申購書、附條件買賣契約書、本票予自訴人，然此乃向自訴
    代表人借款所需簽立之相關文件，尚難僅憑自訴人所提之上開契約書，即遽認被
    告當時確有購買鑽錶之意。
  (二)自訴代表人甲○○與被告同庭時先陳稱：「我有在中華日報登報，也有跟當舖合
    作，買鑽錶後可以去當舖典當，被告於九十二年一月二十四日打電話給我說要當
    錶，我說要印鑑證明，並於二十七日交錶」、「被告於九十二年一月二十五、二
    十六日一直拜託我，說他積欠房租，問我是否有朋友可以幫忙，二十五日晚上我
    帶被告至新興路銀行借錢，因被告信用不好，銀行經理表示無法辦理，翌日二十
    六日，我就帶被告至配合之當舖，趙經理表示說如果被告只欠一萬元，可以先借
    給被告，被告有簽讓渡書給趙經理，我有向被告收取一千五百元之動產擔保費用
    」（見本院自緝卷第五二至五三頁）；嗣未與被告同庭時則陳稱：「我們有在中
    華日報刊登內容為『鑽錶無期、無息、免頭期款、免保人』之廣告，被告說要幫
    朋友付房租，要我提早交貨，本來約定要去高雄典當鑽錶，後來因為找到臺南市
    ○○路一七三號台新銀行中古車貸款經理，可以配合借給被告一萬元，就在二十
    五日與趙經理之外務員約在臺南市○○○路真光量販店前面，由被告簽讓渡書，
    將鑽錶交給該外務員，被告是賣錶，不是借錢，我向被告收取之一千五百元是被
    告依約定需給付之動產擔保交易費用」（見本院自緝卷第八三至八五頁），其前
    後所言雖有差異，然就其帶被告向辦理中古汽車借貸之「趙經理」借錢一節，則
    始終陳述一致，且與被告前開由甲○○親自帶其前往臺南市○○○路一家中古汽
    車行借錢之供述相符，足認被告當時應係急需現金週轉，始會依報載廣告，與甲
    ○○聯絡，其本意應係借款，而非購買鑽錶。且由自訴代表人甲○○明知被告將
    上開鑽錶讓渡予他人換取現金後，日後即無法取回該鑽錶索償，自訴人將因之受
    有損害，竟仍介紹被告向他人以出賣上開鑽錶之方式取得現金一節觀之，亦足認
    自訴人亦無出賣鑽錶予被告之意。故自訴人與被告間自始即無訂立動產擔保交易
    附條件買賣契約之真意無誤，被告係缺錢為了借款，始簽立附條件買賣契約、本
    票予自訴人，並非向自訴人以分期付款方式購買鑽錶。
五、綜上所述，本件實係借款而非買賣，且亦為雙方當事人所明知，已如前述，此屬
    通謀虛偽意思表示，依民法第八十七條規定，其附條件買賣契約應屬無效。被告
    與自訴人所為附條件買賣契約既為無效，而動產擔保交易之登記不過為對抗善意
    第三人之要件，尚難因其已為動產擔保交易之附條件買賣之登記，即置其附條件
    買賣契約無效於不論，而科被告違反動產擔保交易法之罪責。是依自訴人所提出
    之證據資料，本院調查證據結果，不能證明被告犯罪，依法應為被告無罪判決之
    諭知。
六、本件被告經合法傳喚，無正當理由不到庭，本件係應諭知無罪判決之案件，爰不
    待被告陳述逕行判決，附此敘明。
據上論斷，應依刑事訴訟法第三百四十三條、第三百零一條第一項、第三百零六條，
判決如主文。
中      華      民      國    九十三    年      四      月    二十二    日
                                  臺灣臺南地方法院刑事第四庭
                                      審判長  法  官    蘇  清  水
                                              法  官    謝  瑞  龍
                                              法  官    林  欣  玲
右正本證明與原本無異。
如不服本判決，應於判決送達後十日內，向本院提出上訴狀。
                                              書記官    黃  子  起
中      華      民      國    九十三    年      四      月    二十六    日
